臺北高等行政法院判決
　　　　　　　　　　　　　　　　　　 96年度簡字第00186號
原　　　告　甲○○
被　　　告　法務部
代　表　人　乙○○部長）住同.
訴訟代理人　丙○○
　　　　　　　　　　　　　送達.
上列當事人間因申報公職人員財產事件，原告不服行政院中華民
國95年12月29日院臺訴字第0950095371號訴願決定，提起行政訴
訟，本院判決如下：
    主  文
原告之訴駁回。
訴訟費用由原告負擔。
    事  實
一、事實概要：
    本件被告以原告民國92年間係財政部國有財產局組長，為公
    職人員財產申報法第2 條第1 項第11款規定應申報財產之人
    員，其於92年申報財產時，漏報其配偶宋美士泛亞銀行大安
    分行（現改名寶華商業銀行）定期存款新臺幣（下同）512,
    388 元、第一銀行信義分行定期存款1 百萬元、短報宋美士
    第一銀行信義分行之美金存款11,606.81 元（折合新臺幣約
    394,512 元）及漏報宋美士所有股票共32,240股（含福懋8,
    114 股、復華金2,999 股、中信金7,303 股及寶華13,824股
    ），故意申報不實，乃依公職人員財產申報法第11條第1 項
    後段規定，以95年3 月27日法財申罰字第0951105767號處分
    書處原告罰鍰7 萬元。原告不服，提起訴願，經遭駁回，遂
    向本院提起行政訴訟。
二、兩造聲明（本案不經言詞辯論，聲明及陳述依兩造之書狀及
    準備程序之陳述記載）：
  (一)原告聲明：
    1.訴願決定及原處分均撤銷。
    2.訴訟費用由被告負擔。
  (二)被告聲明：
    1.駁回原告之訴。
    2.訴訟費用由原告負擔。
三、兩造之爭點：原告漏報其配偶宋美士泛亞銀行大安分行（現
    改名寶華商業銀行）定期存款512,388 元、第一銀行信義分
    行定期存款1 百萬元、短報其配偶宋美士第一銀行信義分行
    之美金存款11,606.81 元（折合新臺幣約394,512 元）及漏
    報其配偶宋美士所有股票共32,240股（含福懋8,114 股、復
    華金2,999 股、中信金7,303 股及寶華13,824股），是否有
    故意申報不實之情事，而應依公職人員財產申報法第11條第
    1 項後段規定，予以裁罰？
  (一)原告主張之理由：
    1.依公職人員財產申報法第5 條第2 項規定，原告及其配偶
      之所有應申報財產，應一併申報，係原告之法定義務，配
      偶僅協力配合提供資料。是以，原告於申報財產時，已詳
      與配偶說明申報財產之內容及相關規定，雖得配偶配合申
      報，但是否詳盡完整，實非原告所能控制，故就配偶所提
      供訊息及資料，從日常經驗法則言之，配偶對原告存有情
      感上、生活上與經濟上之共同利害關係，確信會採取與原
      告一致的態度據實申報，不會對其隱瞞自身之財務狀況，
      是以，僅須作形式上的查證，原告原則可給予信賴。至有
      疏漏或短報者，此財產係由原告配偶獨立管理、支配，原
      告無從自行得知，如原告配偶不主動告知，原告無類如公
      職人員財產申報法第10條第1 項賦予受理申報機關查詢申
      報人財產權利，並予受查詢者有據實說明義務，及財政部
      函知全國各稅捐稽徵機關或金融機構應予協助提供等知悉
      其情之有效管道。惟本件訴願決定卻主張原告於申報之初
      ，應確實向金融機構查詢，據以詳實填報，及股票餘額之
      查詢，只要持有證券存摺登簿即可查知，又漏報配偶存款
      、股票之數額非微，而每年金融機構亦有寄發扣繳憑單，
      供原告申報年度綜合所得稅用，且於原告之財產申報表亦
      有一併填寫其配偶之其他財產狀況，未見其配偶有何不能
      配合申報情事，遽爾認定原告有申報不實之故意，仍維持
      被告之原處分，顯有邏輯上錯誤，更與實情相違。蓋原告
      對配偶之存款、股票情形，雖試圖以電話方式及親自向有
      關稅捐稽徵機關及金融機構查證，終因非其本人遭拒，可
      見原告已盡到申報財產誡命規範所要求應為查詢之作為義
      務。又每年金融機構寄發之扣繳憑單，應祇有顯示利息所
      得，無法窺知存款總額，且該綜合所得稅係由原告配偶申
      報，其申報概況原告確實不知詳情，自難以在後之事實證
      明原告在前申報財產時，即已明知有該等存款而故意不為
      申報。再者，以本件漏短報數額之大小，論斷原告有申報
      不實之故意，不考慮其他構成要件要素，容有法律涵攝錯
      置之違失。又基於夫妻和睦相處、誠信對待之情，原告應
      可相信其配偶能詳實提供財產資料，即使縱有疏漏不完備
      ，亦非原告所能知悉與控制，豈能逕以申報內容進行外部
      觀察，以臆測、推斷出原告於申報之時存有隨意輕率態度
      ，而評價原告有不實申報之故意。由此可以推知原告於申
      報財產時，主觀上有忠實履行申報誡命之意願，惟因涉及
      配偶提供資料之不備純屬「始料未及」，不應令原告負起
      「故意申報不實」之違章責任而受裁罰。
    2.依公職人員財產申報法第11條第1 項規定，行政機關在處
      分時，其認定之依據應從嚴以有積極具體證據，證明受處
      分人有申報不實之主觀故意始能論處。否則在未經證明受
      處分人確有故意之違法事實存在前，即遽予處分，要難謂
      為合法之處分，此觀改制前行政法院62年度判字第402 號
      判例：「事實之認定，應憑證據為訴訟事件所適用之共通
      原則。... 違法事實之認定，要不能僅憑片面之臆測，為
      裁判之基礎。」及32年度判字第16號判例（原告誤載為33
      年度判字第16號判例）：「行政官署對於人民有所處罰必
      須確實證明違法之事實，倘... 不能確實證明違法事實之
      存在，其處罰即不能認為違法」其理甚明。嗣就事實而論
      ，本件違規行為之造成純係原告配偶未完整提供財產資料
      ，因現行法令未賦予原告得強制其配偶誠實申報及向相關
      金融機關（構）查證他人財產之權利，在法制不周備之情
      形，導致原告無法預料其配偶所提資料為確實無誤致漏短
      報部分存款及股票，此顯與故意申報不實有別。可見本件
      處分之客體應係原告配偶始當，然遍查現行法律規定，並
      無適當法規可憑處分非申報人，惟本件曲解法律之本意，
      恣意擴張解釋，處分並無過錯之原告，核與現代法治國家
      「依法行政」之精神背道而馳，應無足取。
  (二)被告主張之理由：
    1.按公職人員及其配偶所有之應申報財產，應一併申報，公
      職人員財產申報法第5 條第2 項定有明文。次按公職人員
      及其配偶之財產應一併申報，乃法定義務，本應忠實履行
      ，而要求公職人員申報財產之規範目標，最低限度即是要
      求擔任特定職務之公職人員，其個人、配偶及未成年子女
      之財務狀況可供公眾檢驗，進而促進人民對政府施政廉能
      之信賴，是公職人員若未能確實申報財產狀況，即使其財
      產來源正當，或並無隱匿財產之意圖，無論其申報不實係
      基於直接故意或間接故意，均符前揭法條「故意申報不實
      」違章行為之「故意」要件。
    2.原告於92年度申報財產時，(1)漏報配偶宋美士名下泛亞銀
      行大安分行（現改名寶華商業銀行）定期存款512,388 元
      、第一商業銀行信義分行定期存款1 百萬元。(2)短報配偶
      宋美士在第一商業銀行信義分行之美金存款11,606.81 （
      折合新臺幣約394,512 元）。(3)漏報配偶宋美士所有之股
      票共32,240股（含福懋8,114 股、復華金2,999 股、中信
      金7,303 股、寶華13,824股），有原告92年申報表、寶華
      商業銀行93年10月19日（93）寶華業乙密字第0398號函、
      第一商業銀行信義分行93年9 月29日一銀信義字第140 號
      函、臺灣證券集中保管股份有限公司93年9 月27日證保稽
      字第0930045501號函附之保管帳戶客戶餘額資料表等可稽
      。
    3.前揭法條所定之申報義務人，為申報人本身，而非其配偶
      ，申報人於申報財產之初，自應向配偶說明財產申報之相
      關規定及未據實申報之法律效果，並確實查詢其與配偶財
      產情形，俾正確申報。且財產申報義務僅要求公職人員據
      實申報財產，供公眾檢驗，並未干涉個人財產之管理、處
      分權，對夫妻間之財產歸屬亦無影響，原告所漏報配偶財
      產之項目及金額非微，難認已盡查詢義務，所辯純屬事後
      卸責之詞，其有申報不實之故意，應堪認定。
    理  由
一、按公職人員財產申報法第2 條第1 項第11款規定，警政、司
    法調查、稅務、關務、地政、主計、營建、都計、證管、採
    購之縣（市）級以上政府主管人員，及其他職務性質特殊經
    主管院會同考試院核定有申報財產必要之人員，應依法申報
    財產。第5 條規定「公職人員應申報之財產如左：一、不動
    產、船舶、汽車及航空器。二、一定金額以上之存款、外幣
    、有價證券及其他具有相當價值之財產。三、一定金額以上
    之債權、債務及對各種事業之投資。公職人員之配偶及未成
    年子女所有之前項財產，應一併申報。」第11條第1 項規定
    「公職人員明知應依規定申報，無正當理由不為申報，處新
    臺幣6 萬元以上30萬元以下罰鍰。其故意申報不實者，亦同
    。」
二、原告係財政部國有財產局組長，為公職人員財產申報法第2
    條第1 項第11款規定應申報財產之人員，其於92年申報財產
    時，漏報其配偶宋美士寶華商業銀行定期存款新臺幣512,38
    8 元、第一銀行信義分行定期存款新臺幣1 百萬元、短報宋
    美士第一銀行信義分行之美金存款11,606.81 元（折合新臺
    幣約394,512 元）及漏報宋美士所有股票共32,240股（含福
    懋8,114 股、復華金2,999 股、中信金7,303 股及寶華13,8
    24股），有原告92年公職人員財產申報表、寶華商業銀行93
    年10月19日（93）寶華業乙密字第0398號函、第一商業銀行
    信義分行93年9 月29日一銀信義字第140 號函及臺灣證券集
    中保管股份有限公司93年9 月27日證保稽字第0930045501號
    函附保管帳戶客戶餘額資料表等影本附原處分機關卷可稽，
    堪信為真實。
三、原告雖主張其於申報財產時，已詳與配偶說明申報財產之內
    容及相關規定，雖得配偶配合申報，但是否詳盡完整，實非
    原告所能控制，至有疏漏或短報者，此財產係由原告配偶獨
    立管理、支配，原告無從自行得知，原告對配偶之存款、股
    票情形，雖試圖以電話方式及親自向有關稅捐稽徵機關及金
    融機構查證，終因非其本人遭拒，可見原告已盡到申報財產
    誡命規範所要求應為查詢之作為義務。本件違規行為之造成
    純係原告配偶未完整提供財產資料，因現行法令未賦予原告
    得強制其配偶誠實申報及向相關金融機關（構）查證他人財
    產之權利，在法制不周備之情形，導致原告無法預料其配偶
    所提資料為確實無誤致漏短報部分存款及股票，此顯與故意
    申報不實有別等等。
四、經查，依本件原告92年之財產申報表顯示，原告就其配偶宋
    美士於寶華商業銀行( 即原泛亞銀行) 已申報儲蓄存款330,
    689 元；於第一銀行信義分行已申報美金存款8,230.31 元(
    折合新台幣27,304元) ；歐元存款5,000.83元( 折合新台幣
    210,035 元) ，另於有價證券股票申請欄填載「無」。原告
    並非初次申報財產，係有財產申報經驗之人，有關公職人員
    財產申報法之相關法令及填表說明理亦已知悉，如有不明瞭
    之處，亦應向受理申報單位詢明，俾能正確申報。又原告於
    財產申報表並無記載或備註其配偶有不願配合提供財產申報
    資料之情事。原告於本院96年10月03日審理時亦陳明漏報第
    一銀行信義分行定期存款100 萬元部分，係其配偶忘了給伊
    定期存單以致漏報，泛亞銀行大安分行（現改名寶華商業銀
    行）512,388 元，定期存款部分也是其配偶忘了給伊定期存
    單以致漏報，短報美金存款11,606.81 元部分，為基金的贖
    回，伊知道有基金贖回，但何時入帳不清楚，此部分應為疏
    失，並非故意等情。惟依上所述，原告配偶並無不願配合原
    告提供財產申報資料之情事，則原告就其配偶所提供之財產
    資料自應加以查證，據以詳實填報。基金既係基於贖回而匯
    款，則於贖回之行為後何時匯款入帳，並非不能於查證後再
    加以申報。股票餘額之查詢現因證券集保制度，有證券存摺
    可憑，如經登簿即可查知，依原告配偶並無不願配合原告提
    供財產申報資料之事實，原告就股票餘額加以查證並非難事
    。再依原告所漏報配偶之存款近2 百餘萬元、股票4 筆價額
    逾30餘萬元，數目並非少量，而每年金融機構亦有寄發扣繳
    憑單，供原告申報年度綜合所得稅用，原告亦在庭陳明以往
    原告夫妻申報所得稅時，係由原告為納稅義務人，縱原告稱
    係由其配偶處理，惟既由原告為納稅義務人，稅額之計算及
    稅款之繳納，難謂無需原告參與處理而可知悉夫妻所得之情
    形。則原告於申報之時，未經查證即以配偶提供之訊息據以
    申報，其就配偶之存款、股票未盡其確實查證之義務，亦難
    認其有據實申報之確信。本件原告於申報前顯未詳實查證其
    配偶之財產狀況，可預見將造成財產申報資料與實際狀況不
    符，其仍率爾為之，致有漏報情形發生，其有申報不實之間
    接故意，可以認定，原告主張其係因過失而漏報一節，非屬
    可採。
五、原告於本院審理時雖另主張其原先認知上市股票沒有達到50
    萬元就不須申報，不知有價證據超過100萬元部分仍須與其
    他有價證券合計申報，並沒有故意一節。經查，原告在庭陳
    明其配偶有告知這些股票的存在，伊算過之後認為沒有達到
    50萬元以上，所以才沒有申報等語（本院96年10月03日準備
    程序筆錄參照) 。惟按公職人員財產申報法相關法令及填表
    說明，就各項財產之申報標準已詳細規定並送達原告，原告
    於申報之初，自應詳閱相關規定，俾便正確申報。況財產申
    報公開制度，其規範目標，最低限度即是要求擔任特定職務
    之公職人員，其個人、配偶及未成年子女之財務狀況可供公
    眾檢驗，進而促進人民對政府施政廉能之信賴，因此公職人
    員若未能確實申報財產狀況，即使其財產來源正當，或並無
    隱匿財產之意圖，無論其申報不實係基於直接故意或間接故
    意，均符合公職人員財產申報法故意申報不實行為之故意要
    件。依被告所提公職人員財產申報表填表說明壹、八點說明
    有價證券類中之上市股票，其票面總價額達50萬元時，無論
    其與其他有價證券合計後之總價是否達1 百萬元，仍須將全
    部有價證券申報。另上市股票票面總額未達50萬元時，惟其
    與其他有價證券合計後之總價額已達1 百萬元，亦須將全部
    有價證券申報。本件原告上開漏報配偶宋美士所有之股票共
    32,240股（含福懋8,114 股、復華金2,999 股、中信金7,30
    3 股、寶華13,824股），價額雖僅30萬餘元，但原告應申報
    其他有價證券總價額已達1,402,288 元，有原告財產申報表
    足據。依上述說明，原告就上開股票仍應依法申報。縱依原
    告於本院審理所述，其原先認知上市股票沒有達到50萬元就
    不須申報，不知有價證據超過100 萬元部分仍須與其他有價
    證券合計申報，但原告於申報財產時就其配偶所持有之上開
    股票股數既已有認知，而上開填表說明均已詳細填載，原告
    於申報之初，自應詳細閱覽。況行為人對法律規定應作為義
    務之認識有錯誤，屬學說上所指之違法性錯誤，並不影響故
    意之成立；亦即原告已認知其配偶上開股票之存在，對未申
    報該等股票之認識並無錯誤，其若因對公職人員財產申報法
    之適用有不瞭解或錯誤，並不能免除其故意未申報其配偶財
    產之行政處罰責任，僅可依其情節作為行政處罰輕重審酌因
    素。因此，亦不能認原告就其配偶上開股票之財產應申報之
    法律規定不知或有所誤解而影響其故意之成立。原告此部分
    之主張仍不能為其有利之判斷。從而被告以原告漏報、短報
    其配偶之上開存款、股票，故意申報不實，依公職人員財產
    申報法第11條第1 項後段規定，處原告罰鍰7 萬元，於法尚
    無不合。訴願決定予以維持，亦無違誤。原告主張前詞，請
    求撤銷訴願決定及原處分，為無理由，應予駁回。
六、本件訴訟標的金額未逾20萬元，為適用簡易程序事件，本判
    決爰不經言詞辯論為之，併此敘明。
據上論結，本件原告之訴為無理由，爰依行政訴訟法第233 條第
第98條第1項前段，判決如主文。
中　　華　　民　　國　　96　　年　　11　　月　　30　  日
                          第四庭法  官  陳  國  成
本件正本係照原本作成。
如不服本判決，應於判決送達後20日內，以本訴訟事件所涉及之
法律見解具有原則性者，始得向本院提出上訴狀並表明上訴理由
，經最高行政法院許可，否則不得上訴；如於本判決宣示後送達
前提起上訴者，應於判決送達後20日內補提上訴理由書（均應依
對造人數提出繕本）。
中　　華　　民　　國　　96　　年　  11　  月　  30　  日
                                書記官  鄭  聚  恩
